臺灣苗栗地方法院民事判決
                                   108年度重訴字第87號
原      告  詹泉源  


訴訟代理人  張慶達律師                      
被      告  詹鎮坤  


            詹邱英妹
兼上二人
訴訟代理人  詹鎮郎  
被      告  詹庚亮  
訴訟代理人  詹文治  
被      告  詹雅君  
兼訴訟代理人詹明藤  
上列當事人間請求分割共有物事件，經本院於民國111年5月17日
言詞辯論終結，判決如下：
    主      文
一、兩造共有坐落苗栗縣○○○○○段00地地號土地應分割由被告按
    比例共有，被告應各自補償原告如附表二所示之金額。
二、兩造共有坐落苗栗縣○○○○○段00地號、61地號等土地。
　　應合併分割如內政部國土測繪中心111年4月19日補充鑑定圖
    ㈠所示之分割方案，即位置A1區塊面積 332.33平方公尺、A2
    區塊面積3867.67平方公尺分歸原告詹泉源取得；B1區塊面
    積1400 平方公尺、B2區塊面積2965.00 平方公尺、B3區塊
    面積 1400平方公尺、B4區塊面積 1400平方公尺 、B5區塊
    面積 1235.02平方公尺  合計8400.02平方公尺之土地，分
    歸被告詹鎮郎、詹庚亮、詹鎮坤、詹邱英妹、詹明藤按附表
    三比例共有。
三、訴訟費用由兩造依附表四所示之比例負擔。　　
    事實及理由
壹、程序方面：原告聲明之變更如附表一所示。
貳、原告主張：兩造共有坐落苗栗縣○○鎮○○段00地號土地（下稱
    78地號建地），爲甲種建築用地；另兩造共有上開同段70地
    號、61地號等土地（下稱70、61地號農地）地號土地爲農牧
    用地，上述土地均相毗鄰，70地號及61地號土地其上種植梨
    子果樹，耕種範圍按兩造先祖留下三大房分管，原告歷年來
    約略耕種管理附圖所示A 部分；且70地號土地內早存在既有
    道路，後兩造再購買68之1地號土地做爲連外道路使用。又
    上開土地並無因使用目的不能分割或契約訂有不分割之期限
    ，惟不能協議決定分割方法，爰依民法第823條第1項、第82
    4條第2項、第3項、第5項規定，請求系爭原物分割按兩造比
    例持有等語。並聲明：如附表一編號2所示。
參、被告之答辯：78地號建地分配被告按比例共有，被告以金錢
    補償原告，同段70地號、61地號等土地被告按比例共有。
肆、本院之判斷　　
一、有關本件分割之78地號建地、70、61地號農地，其中
    ㈠78地號建地，使用地類別為甲種建築用地、面積554.10平
      方公尺、108年1月公告土地現值3300元/平方公尺，共有
      人有：原告詹泉源（權利範圍3之1）、被告詹鎮郎（權利
      範圍9分之1）、被告詹鎮坤（權利範圍9分之1）、被告詹
      邱英妹（權利範圍9分之1）、被告詹庚亮（權利範圍12分
      之1）、被告詹明藤（權利範圍12分之1）、被告詹雅君（
      權利範圍12分之2）。
    ㈡70地號農地，使用地類別為農牧用地、面積6990.65平方公
      尺、108年1月公告土地現值1300元/平方公尺，共有人有
      ：原告詹泉源（權利範圍3之1）、被告詹鎮郎（權利範圍
      9分之1）、被告詹鎮坤（權利範圍9分之1）、被告詹邱英
      妹（權利範圍9分之1）、被告詹庚亮（權利範圍1200分之
      212）、被告詹明藤（權利範圍1200分之188）。
　 ㈢61地號農地，使用地類別為農牧用地、使用分區：特定農業
     區、面積5609.37 平方公尺、108 年1 月公告土地現值130
     0元/ 平方公尺，共有人有：原告詹泉源（權利範圍3 之1 
     ）、被告詹鎮郎（權利範圍9 分之1 ）、被告詹鎮坤（權
     利範圍9 分之1 ）、被告詹邱英妹（權利範圍9 分之1 ）
     、被告詹明藤（權利範圍3 分之1 ）。
   ㈣61、70農地之耕種範圍按兩造先祖留下三大房分管。兩    
     造並無因使用目的不能分割或契約訂有不分割之期限，   
      惟不能協議決定分割方法等情，有土地謄本、照片、地  
       籍圖為憑，且為兩造所不爭執，堪認為真實。
二、按各共有人，除法令另有規定外，得隨時請求分割共有物。
    但因物之使用目的不能分割或契約訂有不分割之期限者，不
    在此限，民法第823條第1項定有明文。查系爭78地號建地、
    70、61地號農地，依其使用目的並無不能分割情形，而兩造
    亦無就系爭土地有不分割之協議，為兩造所不爭執，是兩造
    既就分割方法無法達成協議，則原告訴請裁判分割共有物，
    自屬有據。
三、再按共有物之分割，依共有人協議之方法行之。分割之方法
    不能協議決定，或於協議後因消滅時效完成經共有人拒絕履
    行者，法院得因任何共有人之請求，命為下列分配：一、以
    原物分配於各共有人，但各共有人均受原物之分配顯有困難
    者，得將原物分配於部分共有人。二、原物分配顯有困難時
    ，得變賣共有物，以價金分配於各共有人；或以原物之一部
    分分配於各共有人，他部分變賣，以價金分配於各共有人。
    以原物分配時，如共有人中有未受分配，或不能按其應有部
    分受分配者，得以金錢補償之。以原物為分配時，因共有人
    之利益或其他必要情形，得就共有物之一部分仍維持共有。
    共有人相同之數不動產，除法令另有規定外，共有人得請求
    合併分割。共有人部分相同之相鄰數不動產，各該不動產均
    具應有部分之共有人，經各不動產應有部分過半數共有人之
    同意，得適用前項規定，請求合併分割。但法院認合併分割
    為不適當者，仍分別分割之，民法第824條第1至6項分別定
    有明文。因此請求共有物之分割，應由法院依民法第824條
    規定命為適當之分配，不受當事人主張之拘束，法院為共有
    物分割時，應斟酌共有物之性質、經濟效益及全體共有人之
    利益，並應符合公平原則，且社會利益亦應考慮在內。而共
    有物分割之方法，須先就原物分配，於原物分配有困難時，
    始予變賣，以價金分配於各共有人(最高法院51年台上字第2
    71號判例、90年度台上字第1607號判決意旨參照)。
四、78地號建地部分：78地地號土地應分割由被告按比例共有，
    被告應補償原告附表二所示之金額。
　　㈠原告主張方案（卷二第111頁、卷一348頁），其中甲區塊
      面積 184.7平方公尺分歸原告取得，乙區塊面積  369.40
      平方公尺 分歸被告共有。
    ㈡被告主張原物分配被告按比例共有，補償現金給原告如主
      文所示第一項所示。
    ㈢78地號建地之現狀，建地上有被告使用之房屋兩棟及詹雅
      君按三房分管使用之古厝即土造磚塊廂房（下稱被告使用
      之建物），被告使用之建物位置詳如111年4月19日補充鑑
      定圖所示圖示丙區塊紅色虛線，分占78地號建地部分面積
      和70地號農地B1區塊部分面積（即冠宏不動產估價報告書
      附件三所示照片、卷一第19頁地籍圖）等情，業據本院於
      109年12月11日、110年11月22日會同兩造勘驗現場，並囑
      託內政部國土測繪中心派員測量屬實，另囑託冠宏不動產
      估價師事務所鑑定，此有照片、勘驗筆錄、鑑定圖、估價
      報告書在卷可憑（見卷一第277-281頁、卷二第65-77頁）
      。
　　㈣原告主張分配其權利範圍184.7平方公尺，為被告所反對；
      被告主張原物分配被告按比例共有，補償現金給原告。本
      院採取如主文所示之方案的理由如下：
　　　⑴原告雖就78地號建地權利範圍比例為3分之1，被告共有
        權利範圍比例為3分之2，但78地號建地上有被告使用之
        建物。
　　　⑵被告使用之建物分占78地號建地和B1區塊農地，B1區塊
        農地分歸被告共有，可通行自己土地，無通行道路之問
        題。
　　　⑶原告按三大房分管使用所分配之建物（祖厝）坐落在A1
        區塊上，完全未占用78地號建地，而原告所使用之祖厝
        連接所分配之農地可連接既有農用道路，該農地也分配
        原告取得，無通行之問題。採原告之方案，造成原告必
        須通行被告B1區塊農地必須剷除被種植之果樹，對被告
        損害比較大，且兩造感情不睦，易起紛爭。
　　　⑷被告詹雅君僅有建地所有權（其權利範圍為12分之2）沒
        有61、70地號農地所有權，亦即其僅分配三合院之祖厝
        部分廂房使用，且該部分祖厝廂房為土造平房，占用78
        地號建地，緊鄰其他被告所建之房屋，原告與被告感情
        不睦，被告等人則感情融洽緊密結合，如將78地號建地
        按原告之方案分割，將造成被告詹雅君分管使用之祖厝
        無自有土地，衍生原告訴請被告詹雅君拆屋還地之糾紛
        。
　　　⑸如採原告主張之方案，被告通行到祖厝祭祀之道路，將
        因兩造感情不睦而起爭執。且祭祀之古厝完全為原告所
        有，不利被告祭祀祖先。
　　　⑹採原告之方案，78地號建地分割零落不具完整性。
　　　⑺如原告分配78地號建地，其通行將使用被告所分配之B1
        區塊土地，而被告完全不同意原告使用其分配土地當作
        原告通行道路使用。
　　　⑻綜上所述，考量詹雅君分管祖厝之房屋土地合一，避免
        拆遷，及原告所分配祖厝未占用78地號建地，兩造道路
        通行、分割後土地之完整性等因素，78地號建地分歸被
        告按比例共有取得，並以金錢補償原告，較諸由原告主
        張以原物分配按比例取得而有礙被告詹雅君現使用祖厝
        之土地合法權利，及祖厝上有公廳要供三大房節日共同
        祭祀使用，如原物分配給原告，就被告目前所使用建物
        通行到祖厝道路之通行將無法順暢，土地之使用易導致
        零落，不具完整性，紛爭四起，自以按建物之現況使用
        分配給被告按比例共有，補償原告為比較現實公平之方
        案。
　　㈤按原物分配時，倘共有人中有未受分配、不能按其應有部
      分受分配，或所受分配之不動產，價格不相當者，即應以
      金錢補償之（最高法院107年度台上字第1207號、105年度
      台上字第542號、84年度台上字第1480號、83年度台上字
      第2452號、57年度台上字第2117號判決參照）。訴之有無
      理由，應依事實審言詞辯論終結時之狀態決之，各共有人
      依原物按應有部分之比例分配，價值不相當，而須以金錢
      補償時，各共有人實際分得部分之價值，自應以言詞辯論
      終結時之狀態為其基準（最高法院108年度台上字第60號
      判決參照）。共有物之分割，如依原物之數量按應有部分
      之比例分配，價值不相當，而須以金錢補償時，應依原物
      分割後之總價值，按各共有人應有部分比例算出其價值，
      再與各共有人實際分得部分之價值相較，由分得價值較高
      之共有人，就其超出應有部分價值之差額部分，對分得價
      值較低之共有人全體為補償，並依各該短少部分之比例，
      定其給付金額，方為公允（最高法院108年度台上字第185
      7號、第60號判決參照）。系爭78地號建地既原物分割由
      被告按比例共有，原告未受分配，被告自應依民法第824
      條第3項規定以金錢賠償未受分配之原告，始符公允。
    ㈥經本院囑託冠宏不動產估價師事務所鑑定系爭78地號建地
      之價值，經該事務所以110年9月8日為價格日期，考量市
      場實力所蒐集之資料完整性、可信度、卓蘭鎮附近地區建
      地市場供需狀況，標的臨路情形（要通過其他土地接3米
      道路）、面積大小等影響價格之宗地條件及其特性後，評
      定勘估標的（特定農業區甲種建築用地）土地之市場價格
      為新臺幣（下同）31,400元/坪，另依土地開發分析法，
      求得土地開發分析價格為38,600元/坪。就分割共有物市
      價之不動產價格參考，特性比較接近土地市場價值，賦予
      比較法試算單價較大之80%權重比，而土地開發分析法試
      算單價則賦予較小之20%權重比，綜合各估價法之計算過
      程及分析調整結果，最後評估78地號建地之土地評估單價
      為32,800元/坪，總價為5,497,779元。原告權利範圍為3
      分之1，持有土地價值為1,832,595元，有估價報告書可參
      ，其鑑價方法及結果應屬客觀合理而可採，依此計算被告
      應補償他共有人之金額如附表二所示，被告亦同此主張。
五、系爭61、70土地准予合併分割如附表三：
　  ㈠按共有人相同之數不動產，除法令另有規定外，共有人得
      請求合併分割，民法第824條第5項定有明文。系爭61、70
      地號土地之共有人相同，使用性質相同，且為同一地段、
      地界相連，有土地謄本、地籍圖謄本可考，，是依民法第
      824條第5項之規定，原告請求合併分割系爭61、70地號土
      地，自屬有據。
   ㈡系爭61、70地號土地為耕地，自始按兩造三大房分管使用，
     兩造同意按使用範圍分割如附表三所示，為兩造所不爭執
     ，且考量A1、丙區塊上有供各房祭祀之祖厝即公廳、三合
     院，原告分配使用A1區塊之祖厝，詹雅君使用丙區塊之祖
     厝，詹雅君與被告和睦，土地完整性、經濟效益等因素，
     是本件自應予以合併分割。次查，系爭2筆土地中間有一條
     私設農路，土地上有三合院之祖厝，祖厝內有公廳供祭祀
     ，面對建物左邊即A1區塊紅色虛線之建物供原告使用，中
     間為廣場、右邊緊鄰78地號建物供被告詹雅君使用丙區塊
     紅色虛線部分，及聯絡78地號建地小路等情，業據本院於1
     09年12月11日、110年11月22日會同測量員、兩造勘驗現場
     ，並囑託內政部國土測繪中心中區派員測量屬實，此有地
     籍圖謄本、勘驗筆錄、補充鑑定圖㈠在卷可憑（見卷一第27
     7-281頁、卷二第65-77頁）。再查，系爭土地前經共有人
     依耕作土地位置訂有分管協議使用，而原告所提如附圖所
     示之分割方案，係依系爭2筆土地兩造所應分得之持分面積
     總和，參照分管協議之分管位置繪製而成，堪認補充鑑定
     圖㈠所示分割方案應符合兩造之意願，為適當之分割方案。
六、綜上所述，原告請求分割78地號建地單獨分割，61、70地號
    農地合併分割（其中原告本有訴求「68-1地號，面積131.40
    平方公尺做為連外道路，由兩造按應有部分比例維持共有。
    」土地謄本登載就是按比例維持共有，目前也作為道路使用
    ，並無分割之必要），為有理由，應予准許，並斟酌當事人
    之聲明、各共有人之意願、利害關係、使用狀況、共有物之
    性質、價值、經濟效用及全體共有人之利益等，裁量將78地
    號建地分歸被告按比例取得全部，被告應補償附表二所示之
    金額給原告；61、70地號農地分歸兩造如附表三所示，爰判
    決如主文第1項至第2項所示。
七、本件事證已臻明確，兩造其餘攻擊防禦方法及證據，經審酌
    後與判決之結果不生影響，爰不一一論列。
八、按分割共有物之訴，以請求分割共有物之形成權為訴訟標的
    ，當事人提出之分割方法僅係供法院參考，對於各共有人而
    言，並無勝負之問題，且兩造本可互換地位，任一共有人起
    訴請求分割，均無不可，原告起訴雖於法有據，但被告應訴
    係因訴訟性質所不得不然，故本件訴訟費用應由兩造依系爭
    土地原應有部分比例負擔，始為公允合理，爰諭知如主文第
    3項所示。
中　　華　　民　　國　　111 　年　　6 　　月　　10　　日
                  民事第一庭  法　官 張珈禎  
以上正本係照原本作成。
如對本判決上訴，須於判決送達後20日內向本院提出上訴狀。如
委任律師提起上訴者，應一併繳納上訴審裁判費。
中　　華　　民　　國　　111 　年　　6 　　月　　10　　日
                              書記官 林岢禛   　　　　　　
　　　　　　　　　　　　　　　 
附表一  原告聲明之變更
編號 日期 原告聲明 1 108年8月2日 （卷一13頁） 一、請求判決兩造共有苗栗縣○○鎮○○段00地號，面積554.10平方公尺土地准予分割，分割方法如下：分割附圖所示B部分，面積184.68平方公尺分歸原告單獨所有。分割附圖所示C部分，面積369.42平方公尺分歸被告按應有部分比例維持共有。 二、請求判決兩造共有苗栗縣○○段00地號、61地號、68之1地號等土地准予分割合併分割，分割方法如下：分割附圖所示A部分，面積4199.57平方公尺分歸原告單獨所有。分割附圖所示D部分，面積8400.45平方公尺分歸被告按應有部分比例維持共有，其中F部分為農路連接E部分道路。分割附圖所示E部分，面積131.40平方公尺做為連外道路，由兩造按應有部分比例維持共有。 2 108年10月17日 （卷一147頁） 一、請求判決兩造共有苗栗縣○○鎮○○段00地號，面積554.10平方公尺土地准予分割，分割方法如下：分割附圖所示甲部分，面積184.70平方公尺分歸原告單獨所有。分割附圖所示乙部分，面積369.40平方公尺分歸被告詹鎮郎、詹鎮坤、詹邱英妹、詹庚亮、詹明藤、詹雅君等6人按共有土地分割單筆後持分比例分別共有。 二、請求判決兩造共有苗栗縣○○段00地號、61地號、68之1地號等土地准予合併分割，分割方法如下：分割附圖所示A部分，面積3951.62平方公尺分歸原告單獨所有。分割附圖所示B部分，面積7903.25平方公尺分歸被告詹鎮郎、詹鎮坤、詹邱英妹、詹明藤、詹庚亮5人按共有土地分割單筆後持分比例分別共有，其中C部分面積745.15平方公尺為道路按共有土地分割單筆後比例分別共有連接68之1道路。分割附圖所示68之1部分，面積131.40平方公尺做為連外道路，由兩造按應有部分比例維持共有。 三、訴訟費用由兩造按分得土地持分比例負擔。 

　　　　　　　　　　　　　　　 　　　　　　　　　　　　
附表二：78地號建地分割方案
編號 鑑定圖山下段78地號(554.10㎡) 分割後土地所有權人 分割前權利範圍 分割後按權利範圍共有 補償原告之金額 1 丙(554.10㎡) 被告詹鎮郎 9分之1 6分之1 406,340元   被告詹鎮坤 9分之1 6分之1 406,340元   被告詹秋英妹 9分之1 6分之1 406,340元   被告詹庚亮 12分之1 8分之1 304,755元   被告詹明藤 12分之1 8分之1 304,755元   被告詹雅君 12分之2 8分之2 609,510元 

附表三  61、70地號土地分割方案（面積12600.02㎡)

編號 山下段61、70地號 分割後土地所有權人 61地號土地分割前權利範圍( 5609.37 ㎡) 70地號土地分割前權利範圍( 6990.65㎡) 分割後權利範圍 分割後面積 1 A(4,200㎡) 原告 3分之1 3分之1 1分之1 4,200㎡ 2 B(8400.02㎡) 被告詹鎮郎 9分之1 9分之1 6分之1 1400.003㎡   被告詹鎮坤 9分之1 9分之1 6分之1 1400.003㎡   被告詹邱英妹 9分之1 9分之1 6分之1 1400.003㎡   被告詹庚亮 無 1200分之212 00000000分之00000000 2964.994㎡   被告詹明藤 3分之1 1200分之188 00000000分之0000000 1235.015㎡ 


附表四  訴訟費用之負擔 

編號 當事人 訴訟費用負擔 1 原告詹泉源 千分之333 2 被告詹鎮郎 千分之111 3 被告詹鎮坤 千分之111 4 被告詹邱英妹 千分之111 5 被告詹庚亮 千分之98 6 被告詹明藤 千分之229 7 被告詹雅君 千分之7 
訴訟費用負擔計算方式
（78、61、70地號土地總面積554.10+12600.02=13154.12）
1.原告詹泉源部分：
　         184.7+4200=4384.7　　　　　　　　　　
　　　　 　4384.7÷13154.12=千分之333
2.被告詹鎮郎、詹鎮坤、詹邱英妹部分：　　　　　          
         61.56+623.26+776.73=1461.563
         1461.563÷13154.12=千分之111
3.被告詹庚亮部分：
    46.17+1235.01=1281.18
   1281.18÷13154.12=千分之98
4.被告詹明藤部分：
   46.17+1869.79+　1095.20 =3011.16
   3011.16÷13154.12=千分之229
5.被告詹雅君部分：　
　92.35÷13154.12=千分之7